【裁判字號】    89,訴更,8
【裁判日期】    891220
【裁判案由】    返還土地
【裁判全文】
臺灣高雄地方法院民事判決  八十九年度訴更字第八號
    原      告  戊○○
                丁○○
    被      告  丙○○
                乙○○
                甲○○
                壬○○
                庚○○
                己○○
                辛○○
右當事人間返還土地事件，本院判決如左：
    主    文
原告之訴及假執行之聲請駁回。
訴訟費用由原告負擔。
    事    實
甲、原告方面：
一、聲明：
（一）被告等應將坐落高雄縣大樹鄉○○○段一０二之二號土地之如附圖所示Ａ部份
      面積零點零零八三公頃、Ｂ部份面積零點零零五七公頃之地上物（即門牌號碼
      高雄縣大樹鄉○○路八十四號）拆除將土地返還原告等，並應自民國（下同）
      八十八年九月七日起至拆屋還地之日止，按月給付原告等新台幣（下同）三千
      五百八十四元之損害金。
（二）願供擔保請准宣告假執行。
二、陳述：
（一）系爭坐落高雄縣大樹鄉○○○段一０二之二號土地（下稱系爭土地）本為被告
      丙○○所有，丙○○於八十二年五月間向原告等借用九百六十萬元且約定有違
      約金，並以上開土地為原告二人設定抵押權以為擔保。詎清償期屆至，被告丙○○並未依約清償款項，原告等乃向鈞院民事執行處聲請拍賣抵押物，經六次
      拍賣後仍無人應買，原告二人不得已乃於八十八年九月七日以債權人之身分依
      法承受系爭土地。惟被告丙○○之母余林葉於系爭土地上於設定抵押權之前即
      建有如附圖所示之地上物，顯係無權占用系爭土地，而余林葉業已於七十六年
      十一月二日死亡，被告等均為其繼承人，對該地上物有處分權，爰依繼承之法
      律關係及民法第七百六十七條之規定請求被告等人將如附圖所示地上物拆除後
      將土地交還原告，並依侵權行為之規定請求被告等賠償原告自取得系爭土權利
      之日起至拆除地上物之日止，按月以三千五百八十四元計算之損害金。
（二）對被告丙○○抗辯之陳述：按「民法第八百七十六條第一項所規定之法定地上
      權，必須土地及其土地上建物全部均屬於一人所有。題示拍定土地上之房屋一
      棟並非全部為甲所有，甲僅有應有部分三分之一，與上開法條規定法定地上權
      要件不合。」有司法院七十年八月三十日（70）廳民二字第０六三五號函可憑
      ，而系爭房屋乃被告等因繼承而共有等情，已經被告等自認，則雖系爭土地原
      所有人即被告丙○○，亦為系爭房屋共有人之一，但被告丙○○僅係共有人之
      一，並非房屋全部之所有權人，揆諸上開司法院函意旨，自無民法第八百七十
      六條第一項法定地上權之適用。
三、證據：提出土地登記謄本、本院民事執行處函文影本、本院民事執行處通知影本
    、強制執行金額計算書分配表影本、土地登記謄本影本、收據影本、房屋稅籍證
    明書、繼承系統表、台灣高雄地方法院拍賣公告影本各一份、戶口名簿影本二份
    、戶籍謄本四份及照片五幀為證。
乙、被告丙○○方面：
    被告丙○○未於言詞辯論期日到場，惟據其於更審前第一審到庭聲明陳述如下：
一、聲明：請求駁回原告之訴。
二、陳述：設定抵押權時就與原告等講好地上物不包括在內，該地上物係我母親余林
    葉所建，早在原告取得系爭土地前即已存在，且該地上物未辦理保存登記，並非
    我一人所有，依法應有法定地上權之設定，目前屋內除之外尚有我哥哥乙○○、
    甲○○及三家小孩住在裡面。
丙、被告乙○○、甲○○、壬○○、庚○○、己○○、辛○○方面：
    被告等人均未於言詞辯論期日到場，亦未提出準備書狀作何聲明或陳述。
丁、本院依職權審酌更審前第一審履勘現場並函請地政機關勘測後繪製複丈成果圖、
    調閱本院八十七年執字第七一五八號卷宗等資料。
    理    由
一、按訴狀送達後，原告不得將原訴變更或追加他訴。但擴張或減縮應受判決事項之
    聲明時，不在此限，民事訴訟法第二百五十五條第一項第三款定有明文。經查，
    本件原告等起訴時，原請求被告等自八十八年三月十日起至拆屋還地之日止，按
    月給付三千五百八十四元之損害金。於訴訟進行中，減縮聲明為請求被告等自八
    十八年九月七日起至拆屋還地之日止，按月給付三千五百八十四元之損害金，依
    前揭法條所示，應予准許，合先敘明。
二、本件被告丙○○、乙○○、甲○○、壬○○、庚○○、己○○、辛○○經合法通
    知，未於言詞辯論期日到場，核無民事訴訟法第三百八十六條各款所列情形，爰
    依原告聲請，由其一造辯論而為判決。
三、本件原告等主張系爭土地本為被告丙○○所有，丙○○於八十二年五月間向原告
    等借用九百六十萬元且約定有違約金，並以上開土地為原告二人設定抵押權以為
    擔保。詎清償期屆至，被告丙○○並未依約清償款項，原告等乃向鈞院民事執行
    處聲請拍賣抵押物，經六次拍賣後仍無人應買，原告二人不得已乃於八十八年九
    月七日以債權人之身分依法承受系爭土地。惟被告丙○○之母余林葉於系爭土地
    上於設定抵押權之前即建有如附圖所示之地上物，顯係無權占用系爭土地，而余
    林葉業已於七十六年十一月二日死亡，被告等均為其繼承人，對該地上物有處分
    權，爰依繼承之法律關係及民法第七百六十七條之規定請求被告等人將如附圖所
    示地上物拆除後將土地交還原告，並依侵權行為之規定請求被告等賠償原告自取
    得系爭土權利之日起至拆除地上物之日止，按月以三千五百八十四元計算之損害
    金。又民法第八百七十六條第一項所規定之法定地上權，必須土地及其土地上建
    物全部均屬於一人所有始有適用。被告丙○○雖為土地所有權人，但僅係系爭房
    屋共有人之一，並非房屋全部之所有權人，自不適用民法第八百七十六條第一項
    法定地上權之規定；被告丙○○則以設定抵押權時就與原告等講好地上物不包括
    在內，該地上物係被告丙○○母親余林葉所建，早在原告等取得系爭土地前即已
    存在，且該地上物未辦理保存登記，並非被告丙○○一人所有，依法應有法定地
    上權之設定，目前屋內除被告丙○○之外尚有其兄乙○○、甲○○及小孩住在裡
    面等語資為抗辯。
四、原告等主張坐落高雄縣大樹鄉○○○段一０二之二號土地本為被告丙○○所有，
    原告二人於八十八年間因聲請拍賣系爭土地無人應買後，以債權人身分作價承受
    系爭土地，而系爭土地上業經被告等之被繼承人余林葉建有如附圖所示ＡＢ部分
    之地上物（門牌號碼高雄縣大樹鄉○○路八十四號），現被告丙○○等人仍於該
    地上物居住使用等情，業據其提出土地登記謄本一份、本院民事執行處函文一份
    、本院民事執行處通知一份、強制執行金額計算書分配表一份、戶口名簿二份、
    戶籍謄本四份、房屋稅籍證明書一紙、繼承系統表一份為證，並為被告等所不爭
    執，復經本院審酌更審前第一審依職權調取本院民事執行處八十七年度執字第七
    一五八號執行卷宗核閱結果屬實，堪信為真。
五、按所有人對於無權占有或侵奪其所有物者，得請求返還之，對於妨害其所有權者
    ，得請求除去之。有妨害其所有權之虞者，得請求防止之，民法第七百六十七條
    定有明文。又繼承人自繼承開始時，除本法令有規定外，承受被繼承人財產上之
    一切權利義務；繼承人有數人時，在分割遺產前，各繼承人對於遺產全部為公同
    共有，民法第一千一百四十八條前段、第一千一百五十一條亦定有明文。經查，
    原告等聲請拍賣土地時並未連同系爭如附圖所示地上物一併拍賣，業經本院核閱
    前述執行卷宗無誤，故該地上物之所有權仍應屬原始起造人即余林葉所有，惟余
    林葉早已於七十六年十一月二日死亡，其繼承人為被告丙○○、乙○○、甲○○
    、壬○○、庚○○、己○○、辛○○等人，有卷附戶口名簿、戶籍謄本及繼承系
    統表可憑，是被告丙○○、乙○○、甲○○、壬○○、庚○○、己○○、辛○○
    既為余林葉之第一順序法定繼承人，在分割遺產前，依前開法律之規定，被告等
    即為該地上物之公同共有人。
六、本件爭點在於被告等依法繼承之門牌號碼高雄縣大樹鄉○○路八十四號房屋其後
    經原告等聲請拍賣系爭土地時是否有法定地上權設定？亦即房屋為共有，而土地
    為共有人其中一人所有，經抵押權人聲請拍賣土地後，該屋所有權人對於土地拍
    得人是否得主張法定地上權？原告等主張民法第八百七十六條第一項所規定之法
    定地上權，必須土地及其土地上建物全部均屬於一人所有始有適用。被告丙○○
    雖為土地所有權人，但僅係系爭房屋共有人之一，並非房屋全部之所有權人，自
    不適用民法第八百七十六條第一項法定地上權之規定；被告丙○○則以設定抵押
    權時就與原告等講好地上物不包括在內，該地上物係被告丙○○母親余林葉所建
    ，早在原告等取得系爭土地前即已存在，且該地上物未辦理保存登記，並非被告
    丙○○一人所有，依法應有法定地上權之設定等語資為抗辯。經查，按「土地及
    其土地上之建築物，同屬於一人所有，而僅以土地或僅以建築物為抵押者，於抵
    押物拍賣時，視為已有地上權之設定」，民法第八百七十六條第一項規定甚明。
    而民法第八百七十六條第一項規定之立法理由有二，（一）是社會經濟公益上之
    理由。蓋因土地及土地上之建築物，均得獨立而為抵押權之標的物，若土地及土
    地上之建築物，同屬於一人所有時，得祇以土地或建築物為抵押權之標的物，而
    拍賣之物為抵押之土地時，為使建築物之所有人仍得以其建築物利用其土地，不
    致因抵押物拍賣結果，使原為有權使用該土地之建築物所有人因土地經法院拍賣
    而成為無權占有，因而導致建築物須拆除之結果，致危害社會經濟，因而制定民
    法第八百七十六條第一項法定地上權之規定，此有最高法院七十九年度台上字第
    一八三四號判決意旨可資參照；（二）是對於抵押權當事人合理的意思與當事人
    之預見為基礎，擬制當事人間已有設定地上權之意思。蓋因抵押權設定時建築物
    已存在於土地上，抵押權人已預見建築物之存在，故以該土地之建築物將繼續存
    在，作為其抵押物價值之評價標準，意即抵押權人於設定抵押時默示同意建築物
    所有人設定地上權。而抵押權設定人自不願其建築物在抵押拍賣後即需拆除，故
    除有明示之意思外，抵押人係以「抵押權實行後，建築物仍得繼續存在於土地之
    意思」設定抵押權。故抵押權當事人雙方均有合理之預見與意思，法律上即擬制
    當事人有設定地上權之意思而制定民法第八百七十六條第一項。基此，民法第八
    百七十六條第一項雖未明示土地為一人所有而房屋為共有或土地為共有而房屋為
    一人所有之情況是否亦有適用民法第八百七十六條第一項法定地上權之規定，惟
    基於上述立法理由及衡量公平、物盡其用等原則，民法第八百七十六條第一項所
    規定「土地及其土地上之建築物，同屬於一人所有」應「擴張解釋」在土地為一
    人所有而房屋為共有或土地為共有而房屋為一人所有之情況下，亦有適用，司法
    院七十四年三月四日（74）廳民一字第一三五號函之研究意見亦認在土地為共有
    而房屋為一人所有之情況下，僅以土地或僅以建築物為抵押者，於抵押物拍賣時
    ，視為亦有法定地上權，即採相同意見。
七、準此，本件「土地為被告丙○○一人所有而房屋為被告等共有」，且原告等於取
    得系爭土地之抵押權時，系爭房屋早已存在，為原告等所預見，依上揭說明，應
    認原告等於設定抵押時即默示同意被告等設定地上權，亦即被告等自得依民法第
    八百七十六條第一項主張於原告等承受取得系爭土地所有權時已取得法定地上權
    之設定。是被告等占有系爭土地係本於行使地上權之意思而為占有，自非無權占
    有，從而，原告等本於所有權人之地位及繼承之法律關係，請求被告丙○○、乙○○、甲○○、壬○○、庚○○、己○○、辛○○將坐落於系爭土地之系爭地上
    物（即門牌號碼高雄縣大樹鄉○○路八十四號，如附圖所示ＡＢ部分）拆除，將
    土地交還原告，即無理由，應予駁回。
八、末按因故意或過失，不法侵害他人之權利者，負損害賠償責任，民法第一百八十
    四條第一項前段定有明文。今被告等所有之房屋既非無權占有原告等所有之系爭
    土地，而係基於行使地上權意思而為占有，即無不法侵害原告等之土地，故被告
    等僅得依民法第八百七十六條第一項後段之規定請求相當租金而無法依據侵權行
    為之法律關係請求相當於租金之損害。準此，原告等依侵權行為之法律關係，請
    求被告丙○○、乙○○、甲○○、壬○○、庚○○、己○○、辛○○自八十八年
    九月七日起至拆屋還地之日止，按月給付原告三千五百八十四元之損害金，於法
    無據，應予駁回。
九、本件事證已臻明確，兩造其餘主張、陳述及所提之證據，經審酌與判決不生影響
    ，爰不一一論述，附此敘明。
十、本判決原告等既經敗訴，其假執行之聲請即失所附麗，併予駁回。
結論：原告之訴為無理由，依民事訴訟法第三百八十五條第一項前段、第七十八條，
判決如主文。
中      華      民      國    八十九    年     十二     月     二十     日
                              臺灣高雄地方法院民事庭
~B法      官  官信成
右為正本係照原本作成。
如不服本判決，應於送達後廿日內，向本院提出上訴狀並表明上訴理由，如於本
判決宣示後送達前提起上訴者，應於判決送達後十日內補提上訴理由書（須附繕本）。
中      華      民      國    八十九    年     十二     月     二十     日
~B法院書記官  謝群育


司法院資訊處製作；財團法人民間司法改革基金會備份。
